臺灣高等法院民事判決
108年度上字第1032號
上  訴  人  劉濬嘉  
訴訟代理人  劉麗鳳  
上  訴  人  周彥霖  
共      同
訴訟代理人  翁偉倫律師
            羅謙瀠律師
            洪巧華律師
            郭力菁律師
被  上訴人  林鴻璋  
訴訟代理人  黃丁風律師
            黃雅羚律師
上列當事人間請求分割共有物事件，上訴人對於中華民國108年4
月15日臺灣基隆地方法院107年度訴字第531號第一審判決提起上
訴，本院於109年11月24日言詞辯論終結，判決如下：
    主      文
原判決廢棄。
兩造共有坐落基隆市○○區○○段○○○地號土地分割方法應依附圖編
號Ａ部分土地，分歸上訴人按如附表所示應有部分比例共有；編
號Ｂ部分土地，分歸被上訴人所有。
第一、二審訴訟費用，由兩造按如附表所示之應有部分比例負擔
。
    事實及理由
一、被上訴人主張：兩造共有坐落基隆市○○區○○段000地號土地
    ，面積320.95平方公尺（下稱系爭土地），各應有部分如附
    表所示。系爭土地無不能分割之情形，兩造未有不分割之約
    定，因兩造未能達成分割之協議，爰依民法第823條第1項、
    第824條第2項規定，求為變賣系爭土地，所得價金由兩造按
    附表所示之應有部分比例分配之判決（原審判決命系爭土地
    應予變賣分割，兩造按附表所示應有部分比例分配價金。上
    訴人提起上訴）。答辯聲明：上訴駁回。
二、上訴人則以：系爭土地現況為道路，其上無建物，原物分割無顯著困難，且分割為如109年9月1日基隆市地政事務所（109）基安土丈字第484號複丈成果圖（下稱附圖）所示編號Ａ、Ｂ部分，土地仍屬方正，不會形成畸零地，上訴人於取得任一部分土地後，均維持原通行道路使用，另一部分土地亦無成為袋地之可能。又系爭土地依都市計劃係作道路使用，將來可能被徵收，依該土地估價報告，如附圖所示編號Ａ、Ｂ部分土地之價格相同，於徵收時之徵收補償金當亦相同。伊等就分得之土地願維持共有關係，供被上訴人無償通行，如採變價分割，將使第三人成為土地所有權人，滋生通行權紛爭。斟酌共有人意願，共有物性質、經濟效益及全體共有人利益，避免法律關係複雜化，徒增不確定性及訟爭性，系爭土地之分割方法應以上開附圖所示方法原物分割等語置辯。上訴聲明：㈠原判決廢棄。㈡兩造共有系爭土地，如附圖所示編號Ａ部分土地分歸上訴人共同取得，並按原應有部分比例保持共有；編號Ｂ部分土地，分歸被上訴人取得。
三、兩造不爭執事項（見本院卷第270頁）：
  ㈠系爭土地為兩造共有，應有部分如附表所示，兩造並無不分
    割之協議，且迄未達成分割協議。
  ㈡系爭土地現況為水泥路面之巷道，為00路21巷，巷道盡頭為
    空地，有原審勘驗測量筆錄及基隆市安樂地政事務所108年2
    月11日基安地所二字地0000000000號函檢送之複丈成果圖足
    稽（收件日期及文號108年1月15日基安土丈字第26號，複丈
    日期108年1月17日，即原判決附圖）。
  ㈢系爭土地上並無建物。
  ㈣系爭土地為都市計畫使用分區之道路用地，屬於公共設施保
    留地，保留供政府或公共事業機構以徵收方式取得開闢，目
    前為道路使用。
四、兩造爭執事項（見本院卷第270頁）：
    系爭土地適當之分割方法為何？  
五、本院之判斷：
  ㈠按各共有人，除法令另有規定外，得隨時請求分割共有物。
    但因物之使用目的不能分割或契約訂有不分割之期限者，不
    在此限。前項約定不分割之期限，不得逾5年；逾5年者，縮
    短為5年。但共有之不動產，其契約訂有管理之約定時，約
    定不分割之期限，不得逾30年；逾30年者，縮短為30年。前
    項情形，如有重大事由，共有人仍得隨時請求分割。復按共
    有物之分割，依共有人協議之方法行之。分割之方法不能協
    議決定，或於協議決定後因消滅時效完成經共有人拒絕履行
    者，法院得因任何共有人之請求，命為下列之分配：一、以
    原物分配於各共有人。但各共有人均受原物之分配顯有困難
    者，得將原物分配於部分共有人。二、原物分配顯有困難時
    ，得變賣共有物，以價金分配於各共有人；或以原物之一部
    分分配於各共有人，他部分變賣，以價金分配於各共有人，
    為民法第823條、第824條第1項、第2項所明定。原則上以原
    物分配於各共有人。以原物分配如有事實或法律上之困難，
    以致不能依應有部分為分配者，得將原物分配於部分共有人
    ，其餘共有人則受原物分配者之金錢補償；或將原物之一部
    分分配予各共有人，其餘部分則變賣後將其價金依共有部分
    之價值比例妥為分配；或變賣共有物，以價金分配於各共有
    人（民法第824條第2項立法理由參照）。又分割共有物究以
    原物分割或變價分割為適當，法院應斟酌當事人意願、共有
    物之使用情形、經濟效用及全體共有人之利益等情形而為適
    當之分割，不受共有人所主張分割方法之拘束（最高法院88
    年度台上字第2199號、92年度台上字782號判決意旨參照）
    。
　㈡查，系爭土地面積320.95平方公尺，現況為水泥路面之巷道
    ，為00路21巷，巷道盡頭為空地，其上並無建物，且為都市
    計畫使用分區之道路用地，屬於公共設施保留地，保留供政
    府或公共事業機構以徵收方式取得開闢，目前為道路使用，
    供其鄰地對外通行至00路等情，有原審勘驗測量筆錄、系爭
    土地複丈成果圖、現場照片、土地登記第一類謄本、地籍圖
    謄本及107年11月15日基隆市都市計畫土地使用分區（公共
    設施用地）證明等件在卷可憑（見原審卷第17至23、95至11
    1頁），且為兩造所不爭；而系爭土地屬都市計畫道路用地
    之都市土地，即無建築基地法定空地分割辦法之適用及土地
    法第31條所定最小面積分割之限制，堪認系爭土地並無不能
    採用原物分割之情形。又系爭土地經送估價結果，認該土地
    屬道路用地，現況為水泥鋪面道路，參考當地土地市場行情
    ，採比較法之原則，整筆總價為834萬9,514元，如採等價分
    割為如附圖編號Ａ、Ｂ部分，其土地面積應為相同，均為160.
    475平方公尺，且總價亦與整筆土地相同等情，有台北市不
    動產估價師公會109年4月30日函送其委任高力國際不動產估
    價師聯合事務所出具之估價報告足按（外置，見該報告第36
    頁）；復參酌系爭土地共有人僅三人，上訴人二人應有部分
    合計為二分之一，與被上訴人相同，且表明系爭土地分割應
    以原物分割為之，並願就其等分得部分保持共有，而系爭土
    地目前為00路21巷巷道之一部分，係都市計畫道路用地，且
    供其鄰地對外通行至00路使用，顯見現況道路無變更可能，
    系爭土地如採原物分割如附圖編號Ａ、Ｂ部分所示，其使用現
    況及用途並無變更，上開二部分土地復為等值，合計總價與
    整筆土地相同，亦無因分割而減損系爭土地價格等情，均如
    前述，原物分配系爭土地尚無困難。從而被上訴人主張倘依
    原物分割，由上訴人取得編號Ａ或Ｂ部分土地，將損害被上訴
    人所有鄰地之通行權，對於上訴人無實益，且為權利濫用，
    如採變價分割，可保系爭土地之完整性，有利其利用及經濟
    價值，為最符合兩造利益與系爭土地經濟效用之分割方法云
    云，依上說明，委無足採。
　㈢次查，系爭土地西北側，由00路往系爭土地（巷道內），分
    別有同段000-1地號、000-2地號（被上訴人均有應有部分二
    分之一）、合併後000地號（被上訴人應有部分七二九九三
    八分之一四九九○三）、000-6地號（所有權人為劉麗鳳即上
    訴人劉濬嘉之母）等鄰地（下稱系爭鄰地），有上開土地登
    記第一類謄本、地籍圖謄本等件影本及附圖為證（見原審卷
    第137頁，本院卷第249至257頁），衡以系爭土地目前為00
    路21巷巷道之一部分，為都市計畫道路用地，供系爭鄰地對
    外通行至00路使用，及被上訴人為系爭鄰地即同段000-1地
    號、000-2地號、合併後000地號等土地之所有權人，上訴人
    均非系爭土地相鄰土地之所有人，雖上訴人劉濬嘉之母劉麗
    鳳為系爭鄰地同段000-6地號土地所有權人，然法律上究屬
    不同權利主體，以系爭土地係供鄰地通行及利用等目的，將
    附圖Ｂ部分分歸被上訴人所有，得與被上訴人所有上開土地
    均保持相鄰，有助其通行便利及整體規劃利用，該Ｂ部分土
    地受現況道路使用限制，尚無變更可能，上開000-6地號土
    地通行，不增加使用上負擔，不致與該土地使用人發生齟齬
    ；附圖Ａ部分則分歸上訴人維持共有，其使用目的及經濟價
    值亦不致減損，並能兼顧上訴人維持共有之意願；且兩造亦
    均表示同意上開原物分割方法（見本院卷第302頁），復就
    各自分得之附圖編號Ａ、Ｂ部分土地價值相同，無價差找補乙
    節，均不爭執（見本院卷第184、302頁），是系爭土地採上
    開分割方案即上訴人聲明所示方案，應屬符合公平經濟原則
    及共有人意願之適當分割方法。
六、綜上所述，被上訴人依民法第823條第1項、第824條第2項規
    定，請求分割系爭土地為有理由，應予准許，其適當之分割
    方法為如附圖所示編號Ａ部分面積160.48平方公尺土地，分
    歸上訴人按附表所示應有部分比例維持共有；編號Ｂ部分面
    積160.47平方公尺土地，分歸被上訴人取得。原判決所命分
    割方法既有未洽，上訴意旨指摘原判決不當，求予廢棄改判
    ，為有理由，自應由本院廢棄改判如主文第2項所示。
七、末按因共有物分割、經界或其他性質上類似之事件涉訟，由
    敗訴當事人負擔訴訟費用顯失公平者，法院得酌量情形，命
    勝訴之當事人負擔其一部，民事訴訟法第80條之1定有明文
    。被上訴人主張伊於108年12月17日民事陳報㈠狀表明如系爭
    土地採原物分割，伊同意上訴人上訴聲明所示方案，上訴人
    聲請估價鑑定即無必要，自應由其負擔上開估價費用云云。
    惟查被上訴人係主張系爭土地變價分割之經濟利益大於原物
    分割等語，如前所述，共有土地分割方法原則以原物分配於
    各共有人，依被上訴人主張自有衡量2方法之經濟利益，各
    為如何，本件自有送請鑑定整筆土地價變或予以原物分割後
    之土地價值為何，以為衡酌分割方案之必要，被上訴人雖曾
    於訴訟中表明同意上訴人所提之分割方案，然此僅為其攻擊
    防禦方法之一，尚不得謂上訴人聲請就系爭土地估價鑑定上
    開2分割方法經濟利益有無差別係無必要，則該費用為訴訟
    費用之一部分，應由兩造依上開第80條之1規定，按兩造原
    應有部分比例分擔，始為公平。是被上訴人此部分主張，尚
    非可取。
八、本件事證已臻明確，兩造其餘之攻擊或防禦方法及所用之證
    據，經本院斟酌後，認為均不足以影響本判決之結果，爰不
    逐一論列，併此敘明。
九、據上論結，本件上訴為有理由，依民事訴訟法第450條、第8
    0條之1，判決如主文。
中　　華　　民　　國　　109 　年　　12　　月　　8　　日
                    民事第一庭    
                        審判長法  官 吳光釗
                              法  官 江春瑩
                              法  官 游悅晨
正本係照原本作成。
如不服本判決，應於收受送達後20日內向本院提出上訴書狀，其
未表明上訴理由者，應於提出上訴後20日內向本院補提理由書狀
（均須按他造當事人之人數附繕本）上訴時應提出委任律師或具
有律師資格之人之委任狀；委任有律師資格者，另應附具律師資
格證書及釋明委任人與受任人有民事訴訟法第466 條之1第1項但
書或第2項（詳附註）所定關係之釋明文書影本。如委任律師提
起上訴者，應一併繳納上訴審裁判費。
中　　華　　民　　國　　109 　年　　12　　月　　9 　　日
    　　　　　　　　　　　　　書記官 王詩涵
附註：
民事訴訟法第466條之1（第1項、第2項）：
對於第二審判決上訴，上訴人應委任律師為訴訟代理人。但上訴
人或其法定代理人具有律師資格者，不在此限。
上訴人之配偶、三親等內之血親、二親等內之姻親，或上訴人為
法人、中央或地方機關時，其所屬專任人員具有律師資格並經法
院認為適當者，亦得為第三審訴訟代理人。






































































附表：
土地坐落 面積（平方公尺） 應有部分（權利範圍） 基隆市○○區○○段000地號 320.95 林鴻璋：二分之一 劉濬嘉：四分之一 周彥霖：四分之一